高雄高等行政法院簡易判決
　　　　　　　　　　　　　　　　　　 96年度簡字第221號
原　　　告　甲○○
被　　　告　財政部高雄市國稅局
代　表　人　乙○○　局長
訴訟代理人　丁○○
上列當事人間因綜合所得稅事件，原告不服財政部中華民國96年
5月10日台財訴字第09600084160號訴願決定，提起行政訴訟。本
院判決如下：
　　主  文
訴願決定及原處分（復查決定）關於否准認列捐贈高雄市興隆淨
寺費用扣除額部分均撤銷。
訴訟費用由被告負擔。
    事實及理由
一、本件被告代表人原為邱政茂局長，於本院審理中變更為乙○
    ○局長，經其聲明承受訴訟，核無不合，應予准許。
二、緣原告93年度綜合所得稅結算申報，列報捐贈扣除額為新臺
    幣（下同）250,000元，人身保險費24,000元及房屋租金支
    出120,000元，經被告初查以其中捐贈予高雄市興隆淨寺（
    以下簡稱興隆淨寺）金額250,000元，不符合規定，否准扣
    除。原告不服，申請復查，未獲變更；提起訴願，亦遭駁回
    ；遂提起本件行政訴訟。
三、原告主張略以：(一)原告93年度列報對興隆淨寺之捐贈250,00
    0元，已取具興隆淨寺開立之收據，符合所得稅法第17條第1
    項第2款第2目第1小目之規定，被告原核以「非捐贈，有回
    饋靈骨塔位」為由，否准認列。復查及訴願決定則以「系爭
    款項係用於童話世界彌陀之整修及建院，而童話世界彌陀
    非該寺所有，又系爭捐贈均以現金支付，無法提示相關資
    金供核」為由，維持原核定，否准認列。其認事用法，或出
    於臆測或恣意推論，欠缺查明事實、依法課稅的嚴謹態度，
    致核定結果偏離實情，嚴重違背事實與法令，令人難以甘服
    。(二)查原告及家人長期均對興隆淨寺佈施，生活中如有餘裕
    ，即不定期對該寺捐贈，而本項捐贈，捐贈人已取具該寺所
    開具之捐贈收據，而本項捐贈事實亦業經被告約談興隆淨寺
    負責人丙○○（釋心淳），林君亦明確表示原告長期以來對
    興隆淨寺不定期佈施，且未受該寺任何回贈。是本項捐贈既
    已取具合法之捐贈收據，捐贈事實亦經該寺住持丙○○證實
    ，要屬無疑。被告及訴願決定空言本項捐贈，不符合捐贈規
    定，至於不符合那項規定，依據為何，卻未見具體論述，嚴
    重侵害納稅人權益。(三)本項捐贈被告初查時，未經查證即以
    「非捐贈，有回饋靈骨塔位」為由，否准認列。經提起復查
    ，經復查機關約談受贈單位負責人丙○○，既經查明未有回
    贈事實，本即應還我清白，無奈其卻另起爐灶，以興隆淨寺
    住持丙○○另掌管童話世界彌陀，即據以推測捐贈款項係
    用於彌陀之整修及建院，而無視於興隆淨寺住持丙○○對
    復查機關之具結：「本寺信徒朱美智女士長期以來對興隆淨
    寺不定期的自由布施隨喜護持，本寺文教基金、閉關基金，
    並未接受本寺任何回贈」，其認定事實，未憑證據，一意孤
    行，如此偏頗，實有違行政程序法第9條「行政機關就該管
    行政程序，應於當事人有利及不利之情形一律注意」之規定
    。(四)退一步言，縱然系爭捐贈係用於童話世界彌陀之興建
    ，亦與該捐贈之認列與否無關。蓋童話世界彌陀亦為興隆
    淨寺住持丙○○所擁有，用於佛界清修之場所，原告既捐贈
    予合法之慈善機構－興隆淨寺，該機構如何運用該資金，豈
    容捐贈人置喙。訴願決定以捐贈後資金可能之用途，作為捐
    贈不合法而否准認定之依據，實違反「不當聯結禁止原則」
    。另被告復指出系爭捐贈均以現金支付，未提供資金流程供
    核，為否准認列的另一理由。查本項捐贈既經被告向受贈人
    查證捐贈屬實，豈容以捐贈人未提供資金流程即任意推翻捐
    贈之事實。蓋資金流向之舉證應是受贈人否認有接受捐贈之
    事實或有販賣不實收據之嫌，才需具備的舉證措施。被告豈
    可以非常態的舉證責任加諸在納稅人身上，此亦嚴重違反舉
    證責任之分配原則，將使以生活中之節餘奉獻慈善機關的人
    得不到應有的租稅扣除優惠，亦有違所得稅法列舉扣除之立
    法意旨。(五)綜上，原告捐贈予合法的慈善機關興隆淨寺，已
    取具合法收據，該收據為興隆淨寺所開立亦為被告所不否認
    ，其真實性已無可置疑，完全符合所得稅法列舉扣除之規定
    ，被告否准扣除該項捐贈額之核定處分，確有違法濫權之事
    證，應予撤銷等語。為此，訴請撤銷訴願決定及原處分。
四、被告則以：(一)查原告辦理本年度綜合所得稅申報時，列舉扣
    除捐贈250,000元，被告以原告對興隆淨寺之捐贈，係用於
    童話世界彌陀之整修及建院，而童話世界彌陀係位於新
    竹縣關西鎮東山里大竹坑23號，其所有權人為星億開發股份
    有限公司（下稱星億公司），顯非為興隆淨寺所有，且亦無
    辦理寺廟登記，有興隆淨寺負責人丙○○民國（下同）94年
    9月30日、同年11月22日談話紀錄、財產歸屬資料清單、建
    物登記謄本及新竹縣政府95年10月5日府民禮字第095013560
    4號函附卷可稽，足證系爭捐贈並非用於興隆淨寺，被告否
    准認列捐贈費用扣除額250,000元，揆諸首揭規定，並無不
    合。(二)次查個人之綜合所得稅，係就個人綜合所得總額減除
    免稅額及扣除額後之綜合所得淨額計徵之。是扣除額乃自所
    得總額中減除之項目，其存在有利於納稅之個人，除所得稅
    法明定之標準扣除額有一定之金額為據外，應由個人負舉證
    之責任。本件原告主張列舉其父親對興隆淨寺之捐贈250,00
    0元之扣除額，既非標準扣除額，自應負證明其確屬存在之
    責任。再查原告雖稱對興隆淨寺不定期捐贈現金，並提示興
    隆淨寺所開立之捐贈收據以資證明，惟查該收據非如其所稱
    於不定期捐贈時。按捐贈分次開立，且該寺負責人林君於被
    告函請提示帳簿憑證及相關收受捐贈事實資料供核時，以帳
    簿因受水災受損為由，表示無法提供，以實其說，此有原告
    95年7月12日說明書及興隆淨寺負責人丙○○之94年9月30日
    及同年11月21日談話紀錄附卷可稽，是原告主張並無佐證資
    料證明確屬真實，尚難認定原告確有捐贈情事。(三)基上論結
    ，本件原告之訴並無理由等語，資為抗辯。併請求判決：駁
    回原告之訴。
五、按「本法稱教育、文化、公益、慈善機構或團體，係以合於
    民法總則公益社團及財團之組織，或依其他關係法令，經向
    主管機關登記或立案成立者為限。」「二、扣除額：納稅義
    務人就下列標準扣除額或列舉扣除額擇一減除外，並減除特
    別扣除額：．．．（二）列舉扣除額：１捐贈：對於教育、
    文化、公益、慈善機構或團體之捐贈總額最高不超過綜合所
    得總額20%為限。．．．」分別為所得稅法第11條第4項及第
　　17條第1項第2款第2目第1小目前段所明定。次按稅務訴訟之
    舉證責任分配理論與一般行政訴訟相同，即認為在事實不明
    之情況下，其不利益應歸屬於由該事實導出有利之法律效果
    之訴訟當事人負擔，易言之，主張權利或權限之人，於有疑
    義時，除法律另有規定外，原則上應就權利發生事實負舉證
    責任，而否認權利或權限之人或主張相反權利之人，對權利
    之障礙、消滅或排除事實，負舉證責任，行政訴訟法第136
    條準用民事訴訟法第277條規定，足資參考。
六、上開第二項所載事實，有原告93年度綜合所得稅結算申報書
    、捐贈收據一紙、被告核定通知書、核定稅額繳款書等附原
    處分卷可稽，固堪認定。惟本件應審究者，為原告是否確有
    為本件捐贈行為？該等捐贈行為如屬實，捐贈對象是否為興
    隆淨寺？系爭捐贈收據所載「童話世界彌陀」與興隆淨寺
    間之關係如何？系爭捐款用於「童話世界彌陀」得否認列
    捐贈扣除額？爰分述如下：
（一）經查，原告於93年12月25日確實捐贈250,000元予興隆淨
      寺，此經原告提出捐贈收據（即福田證）一紙為證，且原
      告及其家人長期以來均對興隆淨寺捐贈等情，並經興隆淨
      寺住持丙○○（法號釋心淳）於被告復查時及本院審理中
      證述屬實，有被告94年11月22日復查談話紀錄、本院96年
      8月23日言詞辯論筆錄在卷足參，被告對捐贈收據形式上
      之真正亦未予否認。
（二）次查，興隆淨寺乃建立於清康熙年間之佛教會，並經高雄
      市政府民政局分別以82年6月30日高市民寺登字第044號、
      92年12月25日高市民寺登字第045號准為寺廟登記有案，
      自屬所得稅法第17條第1項第2款第2目第1小目所稱團體；
      原告如對之為捐贈，且總額未超過原告當年度綜合所得總
      額20％，原告自得列舉為捐贈扣除額，而自其個人綜所得
      額扣除之。則查，系爭捐贈收據（福田證）雖載稱「甲○
      ○大德喜施本寺童話世界彌陀新台幣．．．」等語，且
      立據人係「高雄市興隆淨寺」與「童話世界彌陀」並列
      ；難免滋生受贈者究為「高雄市興隆淨寺」或「童話世界
      彌陀」之疑慮。
（三）查，興隆淨寺乃建立於清康熙年間之佛教會，並經高雄市
      政府民政局分別以82年6月30日高市民寺登字第044號、92
      年12月25日高市民寺登字第045號准為寺廟登記有案，自
      屬所得稅法第17條第1項第2款第2目第1小目所稱團體；原
      告如對之為捐贈，且總額未超過當年度綜合所得總額20％
      ，自得列舉為捐贈扣除額，而自其個人綜合所得額扣除之
      。則查，系爭捐贈收據（福田證）乃由興隆淨寺所出具，
      印有寺廟登記字號，蓋有該寺印文，贊助項目載明為文教
      基金，依其外觀可認原告捐贈對象為興隆淨寺無誤。至興
      隆淨寺住持丙○○於被告94年11月22日復查談話紀錄，雖
      稱該寺88年間在新竹縣關西鎮原童話世界遊樂區購置土地
      作為自然禪修閉關園區所需，原告及其家人與其他信徒均
      出錢護持該寺，對於護持佛陀世界之信徒均會發給福田證
      （收據）等語；惟童話世界彌陀乃興隆淨寺於89年1月2
      日，以處分該寺所有坐落高雄市左營區○○○○段1250地
      號等10筆土地所得部分款項，購買位於新竹縣關西鎮原「
      童話世界遊樂區」土地及地上建物，作為該寺修行道場，
      興辦文化教育、公益慈善之用，並命名為童話世界彌陀
      ，其不足之數由興隆淨寺向信徒募捐支付等情，有該次筆
      錄可按外，並有興隆淨寺89年第一次信徒會議紀錄及所附
      處分財產經費使用計畫書影本（係本院向興隆淨寺寺廟登
      記主管機關高雄市民政局函調）在卷足佐；足認童話世界
      彌陀屬興隆淨寺設置之興辦文化教育、公益慈善所用修
      行道場，乃該寺寺產一部分。至童話世界彌陀土地據被
      告查證結果，雖以興隆淨寺住持丙○○個人名義登記，建
      物則以第三人星億公司名義登記屬實，然此經證人丙○○
      證述土地部分係因辦理銀行貸款所需，始暫以其個人及星
      億公司名義登記，待貸款清償即可移轉登記為興隆淨寺所
      有在卷可考，核與銀行貸款經驗法則相符，應屬可採。況
      依前述興隆淨寺89年第一次信徒會議紀錄就購買系爭童話
      世界彌陀寺產之提案亦載明係借用吳宗憲名義與雅集興
      業（股）公司簽約購買，決議內容則為「有關各項細節、
      登記手續等授權管理人全權處理。」是興隆淨寺購置童話
      世界彌陀寺產，自不因產權登記權宜措施而受影響。且
      自被告調查所得之卷附「佛陀世界地藏殿金龍園」簡介文
      宣，載有「今高雄興隆淨寺四眾弟子等，．．．於千禧年
      一月二日，購置龍潭石門水庫旁之童話世界遊樂區，並於
      是年五月二十日正名為佛陀世界，作為莊嚴國土、成熟眾
      生所依之人間淨土，期能．．．有一個使大眾更容易．．
      ．修行．．．自然道場。」益證，童話世界彌陀（即上
      開文宣所稱佛陀世界）乃興隆淨寺購置作為修行道場所用
      者。
（四）如上所述，童話世界彌陀應僅為興隆淨寺寺產一部分，
      尚非另一獨立組織或團體，自無辦理寺廟登記必要，被告
      以童話世界彌陀未辦寺廟登記，全數剔除系爭捐贈數額
      ，顯有誤解。則原告對興隆淨寺所為捐贈縱係用於購置、
      興建童話世界彌陀，仍應認係對興隆淨寺之捐贈行為。
      被告僅憑系爭捐贈收據出具者併列興隆淨寺及童話世界彌
      陀，又載稱喜施童話世界彌陀，且童話世界彌陀位
      於新竹縣關西鎮大竹坑23號，所有人為星億公司，顯非興
      隆淨寺所有，及童話世界彌陀未辦理寺廟登記等由，即
      全數剔除系爭捐贈，顯有未洽。
（五）又本件原告捐贈金額為250,000元，以原告未婚，本年度
      所得總額達1,032,405元，其與家人復係長期護持興隆淨
      寺信徒，該捐贈款項尚無與其身分顯不相當情形，再衡諸
      經驗法則，一般人為宗教上捐贈時，多以現金為之，且未
      刻意留存資金進出紀錄，乃屬常態，被告於無證據證明捐
      贈收據不實情形下，要求原告舉證捐贈資金流程，容屬過
      苛，且與上開舉證分配原則有違；另被告雖函請受捐贈之
      興隆淨寺提出接受捐贈之相關帳冊紀錄、收（匯）款證明
      資料供核，並經興隆淨寺住持丙○○向被告陳明該寺未有
      每日收款明細帳務記載，且捐款收據亦於風災、水災中受
      損，無法提供在案，然此核係興隆淨寺有無依相關規定紀
      錄、保存該寺之相關帳證問題，尚不能以該寺未依被告通
      知提供帳證，即否定原告捐贈事實。至於被告稽核人員雖
      曾以電話向興隆淨寺詢問該寺有無出售納骨塔予原告及其
      姊妹等人，雖據覆信徒要先以贊助方式捐獻10萬元，再由
      興隆淨寺回饋靈骨塔位，而原告之父親、母親、哥哥等3
      人往生後，已置放在童話世界彌陀等語，惟查，此僅係
      被告片面製作之電話紀錄，且該受話之興淨寺人員是否對
      原告系爭捐贈事宜有所瞭解，殊難釐清，不足作為不利原
      告之證據，況且，以原告及其姊妹等人對興隆淨寺之捐贈
      額，亦已超過取得3位靈骨塔所需捐獻興隆淨寺之金額，
      尤其依證人丙○○94年11月22日於被告調查時所稱原告及
      其姊妹（朱美智）之父母親及兄長3人往生後骨灰原置於
      高雄縣深水觀音禪寺，於91年10月14日移置金龍園等語，
      而金龍園即為星億公司於90年間所營造（起造人為武昌建
      設股份有限公司）並於90年6月11日即設置完竣，此有被
      告提出之土地、建物所有權狀、使用執照及啟用公函等附
      本院卷可憑，由此，即便原告有向興隆淨寺購置納骨塔，
      亦屬91年間之事，難認與原告92年及93年之捐贈有關，被
      告徒以原告有放置親人納骨塔於興隆淨寺等情，即臆測原
      告並無系爭捐贈之事實，顯屬無據。是被告僅以原告對興
      隆淨寺之捐贈，係用於童話世界彌陀之整修及建院，而
      童話世界彌陀係位於新竹縣關西鎮東山里大竹坑23號，
      其所有權人為星億公司，顯非為興隆淨寺所有，且亦無辦
      理寺廟登記，況興隆淨寺負責人丙○○於被告函請提示帳
      簿憑證及相關收受捐贈事實之資料供核時，以帳簿因水災
      受損為由，表示無法提供，自無法證明原告卻有捐贈等由
      ，即全數剔除系爭捐贈，顯有未洽。
七、綜上所述，本件被告將原告列舉捐贈興隆淨寺費用扣除額全
    數剔除，諸上述說明，於法顯有違誤，訴願決定予以維持，
    亦有不合，應由本院將訴願決定、復查決定關於該部分之核
    定併予撤銷，由被告另為適法之處分，以資適法。又本件事
    證已臻明確，兩造其餘攻擊防禦方法，均核與本件判決結果
    不生影響，爰不一一論述，附此敘明。另本件屬簡易事件，
    爰不經言詞辯論為之。
八、據上論結，本件原告之訴為有理由，依行政訴訟法第233條
    第1項、第236條、第195條第1項前段、第98條第1項前段，
    判決如主文。
中　　華　　民　　國　　96　　年　  11　　月　 30  　 日
                       第二庭法  官    簡慧娟
以上正本係照原本作成。
如不服本判決，應於送達後20日內，向本院提出上訴狀並表明上
訴理由，如於本判決宣示後送達前提起上訴者，應於判決送達後
20日內補提上訴理由書（須按他造當事人人數附繕本）。
中　　華　　民　　國　　96　　年　  11　　月　 30  　 日
　　　　　　　　　　　　　　　書記官   楊曜嘉
附註：
行政訴訟法第235條（第1項、第2項）：
對於適用簡易程序之裁判提起上訴或抗告，須經最高行政法院之
許可。
前項許可，以訴訟事件所涉及之法律見解具有原則性者為限。
